臺灣高雄地方法院民事裁定　九十三年度財管字第一一號
　　聲　請　人　財政部臺灣省南區國稅局
　　法定代理人　甲○○
　　送達代收人　丙○○
　　關　係　人　財政部國有財產局台灣南區辦事處
　　法定代理人　王禮賢
右聲請人聲請對被繼承人乙○○指定遺產管理人事件，本院裁定如左：
    主      文
指定財政部國有財產局台灣南區辦事處為被繼承人乙○○之遺產管理人。
程序費用由被繼承人乙○○之遺產負擔。
    理      由
一、聲請意旨略以：被繼承人乙○○（男，民國○○年○月○○○日生，身分證統一
    編號：Ｚ000000000號，生前籍設高雄縣彌陀鄉○○村○○路十三巷十
    二號），於九十二年五月二十七日死亡，遺留有高雄縣岡山鎮○○○段一一六地
    號等二十七筆土地，惟其繼承人均拋棄繼承權或已死亡，爰依遺產及贈與稅法第
    六條第二項暨非訟事件法第七十八條第一項規定，聲請指定財政部國有財產局台
    灣南區辦事處為被繼承人乙○○之遺產管理人等語，並提出繼承系統表、本院九
    十二年七月二十九日九十二年度繼字第一○三四號通知影本、九十二年九月二十
    六日九十二年度繼字第一三三四號通知影本、九十二年十二月一日九十二度繼字
    第一七二七號通知影本、九十二年十月三日九十二年度繼字第一四一五號通知影
    本各一件、相關戶籍資料、台南縣歸仁鄉戶政事務所九十三年一月十五日南縣歸
    戶字第○九三○○○○○八一號函影本一件、遺產稅課稅資料參考清單一件及土
    地登記謄本影本一件為證。
二、按無遺囑執行人及繼承人者，為依法選定遺產管理人為遺產稅之納稅義務人。其
    應選定遺產管理人，於死亡發生之日起六個月內未經選定呈報法院者，或因特定
    原因不能選定者，稽徵機關得依非訟事件法之規定，申請法院指定遺產管理人，
    遺產及贈與稅法第六條第一項第三款及第二項定有明文。次按繼承開始時，繼承
    人有無不明，而無親屬會議或親屬會議不能於一個月內選定遺產管理人時，得由
    利害關係人或檢察官聲請法院選任之；又先順序繼承人均拋棄其繼承權時，由次
    順序之繼承人繼承，其次順序之繼承人有無不明或第四順序之繼承人均拋棄其繼
    承權者，準用關於無人承認繼承之規定，此觀民法第一千一百七十八條第二項、
    第一千一百七十六條第六項規定自明。準此，繼承人均拋棄其繼承權者，得由稽
    徵機關申請法院指定遺產管理人。
三、經查：
  (一)被繼承人乙○○於九十二年五月二十七日死亡，其第一順位繼承人即其配偶蔡清
    花及子女高彰呈、高嘉隆、第二順位繼承人即其母高楊阿、第三順位繼承人即
    兄弟姊妹高文燦、高姝琛、高富美，均拋棄繼承等情，已據聲請人提出繼承系統
    表、本院九十二年七月二十九日九十二年度繼字第一○三四號通知影本、九十二
    年九月二十六日九十二年度繼字第一三三四號通知影本、九十二年十二月一日九
    十二度繼字第一七二七號通知影本及九十二年十月三日九十二年度繼字第一四一
    五號通知影本各一件為證，並經本院依職權調取本院九十二度繼字第一○三四號
    、第一三三四號、第一四一五號、一七二七號拋棄繼承權卷宗核閱屬實。又第四
    順位之繼承人即被繼承人乙○○之祖父母高再添、高李舜、外祖父母楊羅漢、楊
    劉環、父高步華、姐高雅子、妹高婷芬均已亡故，亦據聲請人提出其等之除戶戶
    籍謄本在卷可稽，依前開民法第一千一百七十六條第六項規定，準用關於無人承
    認繼承之規定，而被繼承人乙○○之繼承人並未於死亡發生之日起六個月內選定
    遺產管理人呈報本院，是本件聲請人依遺產及贈與稅法第六條第二項規定向本院
    聲請指定遺產管理人，自屬有據。
  (二)本院審酌：
    １被繼承人乙○○之繼承人即其配偶蔡清花及子女高彰呈、高嘉隆；其母高楊阿
　　　；其兄弟姊妹高文燦、高姝琛、高富美等人均已拋棄繼承，本無義務就被繼
　　　承人乙○○之遺產再為管理，且本院依民法第一千一百三十一條之規定，通知
　　　得為親屬會議會員之被繼承人乙○○之配偶蔡清花、子女高彰呈、高嘉隆；母
　　　高楊阿；兄弟姊妹高文燦、高妹琛、高富美等人於函到十日內陳報是否願擔
　　　任被繼承人乙○○之遺產管理人，該通知均已分別送達其等，然屆期除高文燦
　　　確答不願意擔任外，餘均未據答覆之情，有本院九十三年五月二十一日發文九
　　　十三雄院貴民切九十三財管一一字第二一○八三號通知一件、高文燦回函一件
　　　及各該送達證明附卷可稽，是該等拋棄繼承人既均無意擔任遺產管理人，又未
　　　組成親屬會議選任遺產管理人，自更遑論指定其等中之一人為遺產管理人時，
　　　其等能順利進行本件被繼承人遺產之管理，而其等既已行使法律所賦予之拋棄
　　　繼承權，並可知均不願擔任遺產管理人，顯已不願再與被繼承人乙○○之遺產
　　　有何糾葛，不能僅因其等係被繼承人乙○○之親屬，即認其等有擔任被繼承人
　　　乙○○遺產管理人之義務。況擔任遺產管理人須熟悉相關法律程序，否則尚有
　　　稅捐相關法令之罰責，實非一般親屬或其中受有高等教育之知識份子卻不具遺
　　　產管理相關知識之人必然可勝任，如強令無管理意願之被繼承人親屬擔任遺產
　　　管理人，不僅陷該任遺產管理之人稍有不慎即涉罰責，並徒惹民怨，是本院認
　　　前開拋棄繼承人均不適宜擔任本件遺產管理人。
    ２又依民法第一千一百八十五條之規定，無人繼承之遺產，於清償債權、交付遺
      贈物後，如有賸餘歸屬國庫，從而無人繼承之遺產若有賸餘，終歸國家所取得
      ，凡此均由管理國有財產之機關處理無訛，惟如非經遺產管理程序即由遺產管
      理人完成清償債權並交付遺贈物等清算程序前，實無從知悉該遺產是否有賸餘
      ，苟以繼承人均拋棄繼承推論該遺產無賸餘，不免擅斷，再參以無人繼承之遺
      產如有賸餘即歸國庫，而由職司國有財產管理之機關管理，如無賸餘則職司國
      有財產管理之機關即不願管理，兩相對照，顯與國家機關具有公益性質甚不相
      符。又職司國有財產管理之機關代為管理無人繼承之遺產所為支出雖係由納稅
      義務人共同承擔，惟國有財產管理之機關既有取自無人繼承，且無負債之遺產
      ，又係國家機關，衡諸社會保險之概念，該支出實與社會公平正義無違，況該
      支出如由擔任遺產管理人之拋棄繼承人個人承擔，豈非更不公平 (蓋該拋棄繼
      承人可能僅因係被繼承人之親屬，且所受教育又較高如此而已，並未獲得其他
      利益）？更遑論本件被繼承人乙○○遺有不動產可供拍賣償債，擔任其遺產管
      理人所墊付之管理費用及報酬，於遺產處分時仍可優先分配歸墊，並不會使國
      庫因墊付費用而受損害。況國有財產管理之機關就遺產管理之相關法律程序亦
      相當熟悉，若擔任遺產管理人，不僅不致對其造成過重之負擔，且可使被繼承
      人乙○○之遺產儘速分配確定，稅捐機關儘早課得應收稅款，減少國家稅收之
      損失，兩相權衡，實難謂有何損害。故不論遺產有無賸餘，均與已拋棄繼承之
      人無涉，是職司國有財產管理之機關擔任該等遺產之遺產管理之人自屬適宜，
      而不應將此責任推由已與遺產無涉之拋棄繼承人負擔。因此，本院認被繼承人
      乙○○之遺產既係在高雄縣境內，自宜指定財政部國有財產局台灣南區辦事處
      為被繼承人乙○○之遺產管理人。
四、依非訟事件法第八條第二項、民事訴訟法第七十八條，裁定如主文。
中　　　華　　　民　　　國　　九十三　　年　　　六　　　月　　二十三　　日
                              臺灣高雄地方法院家事法庭
~B法　　　官　李麗珠
右為正本係照原本作成。
如對本裁定抗告須於裁定送達後十日內向本院提出抗告狀。
中　　　華　　　民　　　國　　九十三　　年　　　六　　　月　　二十三　　日
~B法院書記官　李憶如
